# Diccionario de Campos
## Importación de Datos

<div style="text-align: justify;">
A continuación, realizamos una descripción breve de los campos de información encontrados en cada una de los datasets trabajados:
</div>
```{r import, message=FALSE, warning=FALSE}
temperature_data <- read_csv("./Data/data.csv", skip = 3)
emissions_data <- read_csv("./Data/annual-co2-emissions.csv")
emissions_per_capita_data <- read_csv("./Data/co2-emissions-per-capita.csv")
climate_change_data <- read_excel("./Data/climate_change.xlsx", sheet = "Data")
country_data <- read_excel("./Data/climate_change.xlsx", sheet = "Country")
series_data <- read_excel("./Data/climate_change.xlsx", sheet = "Series")

```

## Dataset 'Annual CO~2~ Emissions'

<div style="text-align: justify;">
Obtenido de [@ref1], este dataset nos provee información histórica de las emisiones totales de cada entidad o país desde el año 1949.


| Variable       | Descripción          |
| -------------- | -------------------- |
| Entity   | País o agrupación de paises   |
| Code           | Código ISO-Alpha 3 (país) u OWID (agrupación) de la entidad|
| Year | Año de muestreo del dato |
| CO~2~ emissions| Total emitido por la entidad en el año en cuestión en Toneladas  |
</div>

```{r emissions_data_str, message=FALSE, warning=FALSE}

str(emissions_data) %>% kable()

```

## Dataset 'CO~2~ Emissions per Capita'

<div style="text-align: justify;">
Obtenido de [@ref1], este dataset nos provee información histórica de las emisiones per capita de cada entidad o país desde el año 1949.


| Variable       | Descripción          |
| -------------- | -------------------- |
| Entity   | País o agrupación de paises   |
| Code           | Código ISO-Alpha 3 (país) u OWID (agrupación) de la entidad|
| Year | Year of the data |
| CO~2~ emissions per capita| Total emitido por la entidad dividido por la población en el año en cuestión en Toneladas por persona |
</div>

```{r emissions_pèr_capita_data_str, message=FALSE, warning=FALSE}

str(emissions_per_capita_data) %>% kable()

```

## Dataset 'Global Land and Ocean 12-Month Period Average Temperature Anomalies'

<div style="text-align: justify;">
Obtenido de [@ref159], este dataset nos provee información histórica de la temperatura anómala global promedio por mes desde diciembre de 1850.

| Variable       | Descripción          |
| -------------- | -------------------- |
| Date  | Mes de muestreo del dato en formato YYYYMM   |
| Anomaly          | Temperatura anómala, calculada como la diferencia entre la temperatura global promedio y la temperatura global promedio entre los años 1861 a 1890, en Celsius|
</div>

```{r temperature_data_str, message=FALSE, warning=FALSE}

str(temperature_data) %>% kable()

```

## Dataset 'Climate Change Data'

<div style="text-align: justify;">
Obtenido de [@ref155], este dataset nos provee información histórica diferentes variables climaticas y geopolíticas de los países del mundo, desde el año 1990.

| Variable       | Descripción          |
| -------------- | ------------------------------------------ |
| Country code   |Código ISO-Alpha 3 (país) u OWID (agrupación) de la entidad   |
| Country Name   | Nombre de la agrupación o país|
| Series Code   | Código de la variable muestreada|
| Series Name   | Nombre de la variable muestreada|
| 1990 - 2011   | Columnas que corresponden al año de muestreo. Para algunas variables, como proyecciones a futuro, solo se encuentra data en la columna 2011, correspondiente al valor de la proyección|

```{r climate_change_data_str, message=FALSE, warning=FALSE}

str(climate_change_data) %>% kable()

```

```{r country_data_str, message=FALSE, warning=FALSE}

str(country_data) %>% kable()

```

```{r series_data_str, message=FALSE, warning=FALSE}

str(series_data) %>% kable()

```

* Variables utilizadas:

| Variable       | Codigo        | Descripción | 
| -------------- | -------------- | ---------------------------------------------------|
| Population  |SP.POP.TOTL  | Población de la entidad |
| GDP  |NY.GDP.MKTP.CD  | PIB total en doláres de la entidad |
| Projected annual temperature change (2045-2065, Celsius) |EN.CLC.PCAT.C  | Cambio de temperatura proyectado para el periodo 2045 a 2065 en Celsius |
| Projected annual precipitation change (2045-2065, mm)  |EN.CLC.PCPT.MM  | Cambio en total de precipitaciones proyectado para el periodo de 2045 a 2065, en mm |
</div>
